---
output: github_document
---

<!-- README.md is generated from README.Rmd. Please edit that file -->

```{r, include = FALSE}
knitr::opts_chunk$set(
  collapse = TRUE,
  comment = "#>"
)
```

# Sådan forudsiger du Corona i Danmark

<!-- badges: start -->
[![License: MIT](https://img.shields.io/badge/License-MIT-yellow.svg)](https://opensource.org/licenses/MIT)
![Corona prediction](https://img.shields.io/badge/corona%20prediction-v.%201.0-green)
<!-- badges: end -->

Målet med dette repository er at vise dig, hvordan du kan forudsige Corona i Danmark.

Det er vigtigt med åbenhed og gennemsigtighed i en krise. Derfor lægger jeg nu dette kode frem. Det er open source og anvender selv udelukkende open source programmer og kode, så alle kan efterprøve det. Jeg synes ærligt talt det har manglet med åbenhed omkring koden for Corona-beregninger i Danmark.

Med disse beregninger gør jeg det bedste jeg kan. Jeg har ikke adgang til sundhedsmyndighedernes data og baserer derfor dette på de data, der er offentligt tilgængeligt. Jeg vælger også forskellige parametre undervejs i mine beregninger som myndigheder evt. ville sætte anderledes. Men jeg går det åbent og lægger alt min kode frem, så du kan se, hvordan jeg gør.

Du må meget gerne hjælpe mig med at forbedre koden, hvis der er ting du mener jeg har gjort forkert eller kunne forbedre. Hvis du kender GIT kan du forke dette repo og lave en merge request. Og hvis det jeg lige skrev var sort snak, så er du velkommen til at skrive til mig på min email mikkelkrogsholm@gmail.com.

---------------

#### Infrastrukturen
Jeg kører koden i en docker container. Nærmere betegnet [rocker/tidyverse:3.6.1](https://hub.docker.com/r/rocker/tidyverse). Det kan du også gøre, hvis du vil være sikker på at have præcis det samme setup som mig.

---------------

#### Bibliotekerne (libraries)

Det første jeg skal gøre er at loade de biblioteker/pakker jeg skal bruge til at forudsige Corona i Danmark.

```{r libraries, message=FALSE, warning=FALSE}
library(tidyverse)
library(EpiEstim)
library(deSolve)
```

Jeg bruger `tidyverse` suiten af pakker til generel datahåndtering og datamanipulation. `EpiEstim` bruger jeg til at estimere smittetallet R med, og `deSolve` bruger jeg til at udregne de ligninger jeg skal bruge for at forudsige Corona i Danmark.

#### Sær-funktioner

Jeg skal bruge nogle sær-funktioner undervejs. Det vil sige funktioner, der ikke allerede findes i R (programmeringssproget), men som jeg definerer på forhånd. 

Jeg skal bruge en funktion, der kan lave rullende gennemsnit, den kalder jeg for `rollmean`. Jeg laver også en funktion, der kan skabe en normal fordelt kurve mellem to værdier, den kalder jeg `rnorm.between` (koden til den er lånt fra et sted på nettet). Og jeg laver en function, der kan udregne [Root Mean Squared Error (RMSE)](https://en.wikipedia.org/wiki/Root-mean-square_deviation) - den kalder jeg `RMSE`.

```{r customfunctions}
rollmean <- function(x, k){
  
  if(k %% 2 != 1){stop("k must be uneven")}
  
  na_pad <- rep(NA, floor(k/2))
  
  out <- c(na_pad,
           zoo::rollmean(x = x, k = 5), 
           na_pad)

  out
}


rnorm.between <- function(n, minimum = 0, maximum = 1) {
  x <- rnorm(n)
  max_x <- max(x)
  min_x <- min(x)
  x <- x - min_x
  x <- x / (max_x - min_x)
  x <- x * (maximum - minimum)
  x <- x + minimum
  
  return(x)
}

RMSE <- function(actual, predicted){
  sqrt(mean((actual - predicted)^2))
}
```

#### Corona data

For at have noget data at arbejde med, så henter jeg data fra [https://api.covid19data.dk](https://api.covid19data.dk), der er et API jeg har skabt, der løbende indeholder de tal myndighederne udgiver i deres daglige rapporter. 

Der er to datasæt jeg er interesseret i:

1) det er datasættet for nyindlæggelser som jeg skal bruge til at udregne smittetrykket (R) med. 
2) de reelle indlæggelses tal, som jeg skal bruge både som inputværdier til mine ligninger senere men også til at verificere dem med.

På begge datasæt laver jeg et rullende gennemsnit på fem dage. Det vil sige at en dato får gennemsnittet af sig selv, de to foregående dage, samt de to efterfølgende.

```{r coronadata_newly}
# Get newly hospitalized
url_newly <- "https://api.covid19data.dk/ssi_newly_hospitalized"

newly_raw <- jsonlite::fromJSON(url_newly) %>%
  as_tibble() %>%
  mutate(date = date %>% lubridate::ymd_hms() %>% as.Date())

newly <- newly_raw %>% 
  slice(1:(n() - 4)) %>%
  mutate(rollingmean = rollmean(newly_hospitalized, 5)) %>%
  drop_na()

# Show first three and last three rows
newly %>% slice(1:3,((n()-2):n()))

```

```{r coronadata_hosp}
# Get current total hospitalized
url_hosp <- "https://api.covid19data.dk/ssi_hospitalized"

hosp_raw <- jsonlite::fromJSON(url_hosp)

hosp <- hosp_raw %>% 
  mutate(timestamp = timestamp %>% lubridate::ymd_hm(),
         date = timestamp %>% as.Date()) %>%
  group_by(date) %>%
  summarise_at(c("hospitalized", "critical", "respirator"), sum, na.rm  = TRUE) %>%
  mutate(hospitalized_rm = rollmean(hospitalized, 5),
         critical_rm = rollmean(critical, 5),
         respirator_rm = rollmean(respirator, 5))

# Show first three and last three rows
hosp %>% slice(1:3,((n()-2):n()))
```

#### Forudsig smittetrykket

Nu er jeg klar til at forudsige smittetrykket - også kaldet R.

Jeg har lånt dette tekst om R fra Statens Serum Institut:

> BAGGRUND: OM R

> En infektionssygdoms spredningsevne kan udtrykkes med det såkaldte reproduktionstal R. Tallet kaldes også smittetrykket, smittetallet eller kontakttallet. R beskriver, hvor mange personer en smittet person i gennemsnit vil smitte. 

> R kan ændres over tid, og kan derfor kaldes Rt. I starten af en epidemi, hvor alle er modtagelige refereres til R0. Det kaldes det basale reproduktionstal og viser, hvor smitsom sygdommen er i en delvis kunstig situation, hvor personer hele tiden blander sig frit med hverandre, og dermed kan blive udsat for smitte.

> Senere i epidemien anvender man ofte Re eller Rt (det effektive reproduktionstal). Her kan der være opstået en vis immunitet i befolkningen eller, der kan være lavet kontrolforanstaltninger, hvorved Re kan være mindre end R0. Det er altså et mål for, hvor smitsom en sygdom faktisk er, i en given sammenhæng.

> R er afhængig af antallet af kontakter, risikoen for overførsel af smitte ved hver kontakt samt varigheden af den smitsomme periode. Disse faktorer kan påvirkes ved forskellige smitteforanstaltninger. Er R < 1 vil epidemien efterhånden uddø. Ved R > 1 vil epidemien vokse. R kan således give en indikation på, hvor man er på smittekurven dvs. om den er accelererende (>1) eller nedadgående (<1). R beskriver derimod ikke, hvor man er på kurven i forhold til kapaciteten i sundhedsvæsenet og kan derfor ikke bruges som et mål i sig selv eller som et styringsredskab for beredskabet.

Kilde: [SSI](https://files.ssi.dk/Status%20for%20smittetrykket%20i%20Danmark%20290420-nw20)


Jeg bruger pakken `EpiEstim` til at forudsige smittetrykket. Den skal fodres med forskellige parametre:

1) en tidsserie med smittede. I dette tilfælde er det det rullende gennemsnit fra ny indlæggelserne. 
2) nogle data omkring serie intervallet (hvor længe der er i tid mellem de smittede). Her sætter jeg `mean_si` til 4.7, da det er det samme som SSI gør, og `std_si` sætter jeg til 2.9. Jeg ved ikke hvad SSI bruger der. 

```{r estimate_r, message=FALSE, warning=FALSE}
confirmed_cases <- newly %>% select(I = rollingmean)

R_estim <- estimate_R(confirmed_cases, 
                     method = "parametric_si", 
                     config = make_config(list(mean_si = 4.7, 
                                               std_si = 2.9)))

# Print oout the R table for inspection
R_estim$R %>%  as_tibble()
```

Som du kan se viser den R-tallet samt en rækker usikkerheds intervaller. Det er nemmere at se grafisk, så derfor plotter jeg det så jeg kan se det som en figur. Jeg zoomer ind på den del af figuren, der ligger efter 2020-03-20, da det giver en bedre visuel fremstilling.

```{r estimate_r_plot}
pd <- R_estim$R %>% 
  as_tibble() %>% 
  select(t = t_end, 
         R = `Mean(R)`, 
         lower = `Quantile.0.05(R)`, 
         upper = `Quantile.0.95(R)`) %>%
  mutate(t = (t-1) + min(newly$date))

anno <- pd %>% slice(n())

pd %>%
  filter(t >= "2020-03-20") %>%
  ggplot() + 
  geom_ribbon(aes(x = t, ymin = lower, ymax = upper), fill = "lightgrey") + 
  geom_line(aes(x = t, y = R)) + 
  geom_hline(yintercept = 1, linetype = "dashed") + 
  geom_label(data = anno, aes(x = t, y = R, label = round(R, 2))) +
  theme_minimal() + 
  labs(x = "", y = "Effektiv reproduktionstal") + 
  scale_x_date(breaks = "weeks", labels = scales::date_format("%d-%m")) 
```

Som du kan se, så ser smittetrykket ud til nu at være `r round(anno$R, 2)` (`r round(anno$lower, 2)` ; `r round(anno$upper, 2)`).
Det er det smittetryk jeg kan bruge til at fremskrive de danske Corona tal med og derved lave en forudsigelse.

#### SIR modellen

Jeg bruger en såkaldt [SIR model](https://en.wikipedia.org/wiki/Compartmental_models_in_epidemiology) til mine forudsigelser. Det er populært sagt en kasse-model, hvor jeg flytter folk fra den ene kasse til den anden. Jeg flytter fx folk fra en "modtagelig" kasse over i en "syg" kasse, når folk bliver smittede og begynder at vise symptomer. 

I min forudsigelse her er jeg i princippet kun interesset hospitaliseringstallet. Det vil sige hvor mange, der kommer på hospitalet. Det skyldes at det er det mest reelle tal jeg har, og derfor det bedste at basere modellen på og evaluere den på.

Der er 4 kasser i min model:

1) S: Susceptible eller modtagelige på dansk
2) I: Infected eller inficerede på dansk
3) H: Hospitalized eller indlagte på dansk
4) R: Removed eller fjernede på dansk. Disse er enten raske eller døde.

I standard modeller bruger man ord som beta og gamma til at beskrive de forskellige rater som folk flytter mellem kasser på. Jeg har valgt at kalde dem nogle lidt andre ting, men principperne er de samme. 

Her kan I se, hvordan jeg har defineret den funktion jeg skal bruge:

```{r sir_ode}
sir_ode <- function(times, init, parms){
  
  with(as.list(c(parms, init)), {
    
    # ODEs
    
    dSdt = -S2I * S * I / N
    
    dIdt = S2I * S * I / N - (1 - Hpct) * I2R * I - I2H * I * Hpct
    
    dHdt = I2H * I * Hpct - H * H2R
    
    dRdt = (1 - Hpct) * I2R * I + H * H2R
    
    list(c(dSdt, dIdt, dHdt, dRdt))
  })
}
 
```

De forskellige modelinputs bliver forklaret nu.

#### Modelparametre og input

Min SIR-model skal have nogle parametre og nogle inputs for at virke. Parametrene er de værdier den skal bruge til at udregne for mange, der skal flytte mellem hver af kasserne og inputs er de startværdier som, der er i hver kasse.

##### Parametre 

```{r model_parm}
# Defining R0
R_0 = anno$R

# Setting the parms
days2hosp = 8
I2H = 1 / days2hosp
Hpct = .02
I2R = 1 / 5
S2I = R_0 * I2R
H2R = 1 / 15
```

`days2hosp` er dage fra sygdom til indlæggelse. Den sætter jeg til 8 baseret på de tal myndighederne selv bruger i deres fremlagte [Shiny app](https://kagr.shinyapps.io/C19DK/).

`I2H` er raten folk bliver flyttet med fra I til H kassen. Den er 1 over dagene, altså 1/8.

`Hpct` er hvor stor en andel af de inficerede der ryger på hospitalet. Den sætter jeg til 2% baseret på et skøn ud fra de tal myndighederne selv bruger i deres fremlagte [Shiny app](https://kagr.shinyapps.io/C19DK/).

`I2R` er raten folk bliver flyttet med fra I til R kassen. Det vil sige den rate folk bliver raske i. Det tager ca. 5 dage at blive rask, så den sætter jeg til 1/5. 5 er baseret på de tal myndighederne selv bruger i deres fremlagte [Shiny app](https://kagr.shinyapps.io/C19DK/).

`S2I` er raten folk bliver flyttet med fra S til I kassen. Altså hvor mange, der bliver smittede hver dag. Da det er syge, der smitter, så skal de nå at smitte inden de bliver raske. Smitteraten er altså R_0 (hvor mange hver person smitter) ganget med helbredelsesraten jeg definerede ovenfor.

`H2R` er raten folk bliver flyttet med fra H til R kassen. Altså når de indlagte på hospitalerne enten bliver raske eller går bort. Den sætter jeg til 1 over antallet af dage på hospitalet: 1/15. Det tal er baseret på et skøn ud fra de tal myndighederne selv bruger i deres fremlagte [Shiny app](https://kagr.shinyapps.io/C19DK/).

##### Input 

```{r model_inputs}
# Setup the model inputs
N = 5.8 * 10 ^ 6

newly_date <- newly %>% slice(n()) %>% pull(date)
newly_hosp <- newly %>% slice(n()) %>% pull(rollingmean)

S0 = N
I0 = (newly_hosp / Hpct) / S2I
H0 = hosp %>% filter(date == newly_date - days2hosp) %>% pull(hospitalized_rm)
R0 = 0
```

Jeg er ikke interesseret i at modellere fortiden men fremtiden. Derfor forsøger jeg at sætte initialværdierne til et punkt i den nyere kendte fortid og ikke helt tilbage fra epidemiens begyndelse.

`S0` er hvor mange modtagelige, der er for sygdommen. Det sætter jeg til 5.8 millioner mennesker.

`I0` er hvor mange syge eller inficerede, der er til at begynde med. Det nyeste tal for ny-indlæggelser må være det nyeste tal for den rate, hvorved folk er rykket fra I til H kassen. Da jeg antager at en fast andel ryger på hospitalet, så kan jeg bruge dette tal til at udregne, hvor mange, der for 8 dage siden rykkede fra S til I kassen. Ved at rykke lidt rundt på ligningen når jeg frem til, at det er (nyeste indlagte / procent, der bliver indlagt) / smitteraten. 

`H0` er hvor mange der er er indlagt. Der er jeg nødt til at tage tallet 8 dage tilbage fra det nyeste indlæggelses tal - da tallene er forskud med den tid det tager fra man bliver syg til man bliver indlagt.

`R0` er hvor mange, der er removed eller fjernede. Dvs raske igen eller gået bort. Denne sætter jeg til 0, da jeg primært er interesseret i indlæggelsestallene.

Jeg er i nu klar til at køre min model.

#### Modellering

Nu er det bare at fodre parametre og input til modellen og køre den.

```{r run_model}
parms <- c(N = N, S2I = S2I, I2R = I2R, I2H = I2H, Hpct = Hpct, H2R = H2R)

init <- c(S = S0, I = I0, H = H0, R = R0) 

times <- 1:60

sir_out <- ode(init, times, sir_ode, parms)
```

Hvis jeg ser nærmere på modellens output kan jeg se at den indeholder værdierne for de enkelte "kasser" for hver dato. Jeg kan altså se, hvor mange, der er indlagte på grund af Corona og hvor mange der vil være i den nærmeste fremtid.

```{r model_output}
sir_out_df <- sir_out %>% as.data.frame() %>% 
  as_tibble()

sir_out_df$date <- (sir_out_df$time - 1) + (newly_date - days2hosp)

sir_out_df <- sir_out_df %>% select(date, time, S, I, H, R)

sir_out_df
```

Da jeg har forudsigelser samtidigt med virkelige tal, så kan jeg også visuelt vurdere, hvor god min model har været på de tal jeg kender, og hvad den prognosticerer for fremtiden. I figuren nedenfor er den stiplede linje forudsigelsen punkterne er de reelle tal som jeg kender dem.

```{r plot_model_output, message=FALSE, warning=FALSE}

pd <- sir_out_df %>% 
  select(date, time, S, I, H, R) %>%
  select(date, H) %>%
  left_join(hosp, by = "date") %>%
  select(date, H, hospitalized) 

ggplot() + 
  
  # Hospital
  geom_line(data = pd, aes(date, H), linetype = "dashed", color = "blue") + 
  geom_point(data = pd, aes(date, hospitalized), color = "blue") +
  
    # Aesthetics
  theme_minimal() + 
  scale_x_date(breaks = "weeks", labels = scales::date_format("%d-%m")) +
  theme(panel.grid = element_blank()) +
  
  # Labels
  labs(y = "Indlagte på hospitalet",
       x = "")
  
```

Overordnet set, ser det ikke helt skørt ud, men jeg kan bruge forskellige metoder for at forbedre min model.


#### Optimer modellen

Min model tager forskellige parametre og inputs. Dem kan man ændre for at se om man får en bedre model. I min model er der 3 parametre jeg kan ændre på for at få et bedre fit: 

1) Smittetrykket (R)
2) Tiden man er syg
3) Tiden man er indlagt på hospitalet

Jeg kan forsøge mig frem med forskellige værdier af de tre parametre. Der er en indbygget funktion kaldet `optim` i det kodesprog jeg bruger (R), der kan hælpe mig med at optimere værdierne så jeg får det bedst mulige fit.

Først skriver jeg en hjælper-funktion, der bruger forskellige værdier for de tre parametre og min `RMSE` sær-funktion til at beregne, hvor godt det passer med de virkelige tal vi kender. 

```{r optimiser}
hospitalized <- hosp %>% 
  filter(date >= (newly_date - days2hosp)) %>% 
  pull(hospitalized)

times <- 1:length(hospitalized)

optimiser <- function(parameters) {

  I2R = 1 / parameters[1]
  S2I = I2R * parameters[2]
  H2R = 1 / parameters[3]
  
  parms <- c(N = N, S2I = S2I, I2R = I2R, I2H = I2H, Hpct = Hpct, H2R = H2R)
  
  sir_out <- ode(init, times, sir_ode, parms)
  
  fit <- sir_out[,"H"]
  
  rmse <- RMSE(fit, hospitalized)

  rmse
}
```

Denne hjælper funktion kan jeg så fodre til `optim` funktionen sammen med forskellige tal. Jeg fortæller optimeringsfunktionen at den skal optimere ved at ændre vores tre parametre inden for en defineret ramme:

1) Smittetrykket (R): start med `r anno$R`, min er `r anno$lower`, max er `r anno$upper`
2) Tiden man er syg: start ved 5 dage, min er 2 dage, max er 8 dage
3) Tiden man er indlagt på hospitalet: start ved 15 dage, min er 12 dage, max er 18 dage

```{r optimize_model}
Opt <- optim(c(5, anno$R, 15),
             optimiser,
             method = "L-BFGS-B",
             lower = c(2, anno$lower, 12),
             upper = c(8, anno$upper, 18)
)
```

Så tjekker jeg om optimeringen konvergerede. 

```{r}
# check for convergence
Opt$message

```

```{r}
new_parms <- Opt$par
names(new_parms) <- c("days_sick", "R0", "days_in_hosp")
new_parms
```

Det bedste fit ser ud til at være med en gennemsnitlig indlæggelsestid på `r new_parms[["days_in_hosp"]]`, et smittetryk på `r new_parms[["R0"]]` og en sygeperiode på `r new_parms[["days_sick"]]` dage. 

Nu kører jeg min Corona model igen, men med det nye tal for indlæggelsesdage og smittetryk.

```{r optimized_model, message=FALSE, warning=FALSE}

I2R = 1 / new_parms[["days_sick"]]
H2R = 1 / new_parms[["days_in_hosp"]]

parms <- c(N = N, I2H = I2H, Hpct = Hpct,
           I2R = I2R,
           S2I = new_parms[["R0"]] * I2R,
           H2R = H2R)

init <- c(S = S0, I = I0, H = H0, R = R0) 

times <- 1:60

sir_out <- ode(init, times, sir_ode, parms)

sir_out_df <- sir_out %>% as.data.frame() %>% 
  as_tibble()

sir_out_df$date <- (sir_out_df$time - 1) + (newly_date - days2hosp)

sir_out_df <- sir_out_df %>% select(date, time, S, I, H, R)

pd <- sir_out_df %>% 
  select(date, H) %>%
  left_join(hosp, by = "date") %>%
  select(date, H, hospitalized) 

ggplot() + 
  
  # Hospital
  geom_line(data = pd, aes(date, H), linetype = "dashed", color = "blue") + 
  geom_point(data = pd, aes(date, hospitalized), color = "blue") +
  
    # Aesthetics
  theme_minimal() + 
  scale_x_date(breaks = "weeks", labels = scales::date_format("%d-%m")) +
  theme(panel.grid = element_blank()) +
  
  # Labels
  labs(y = "Indlagte på hospitalet",
       x = "")
```

Og som det ses passer denne model bedre end den jeg lavede før. 

#### Tallet for inficerede
Som en del af modellen regnede jeg også tallet for inficerede. Lad os se en figur over det tal også:

```{r plot_inf}
pdi <- sir_out_df %>% 
  select(date, I)

ggplot() + 
  
  # Infected
  geom_line(data = pdi, aes(date, I), linetype = "dashed", color = "orange") + 

    # Aesthetics
  theme_minimal() + 
  scale_x_date(breaks = "weeks", labels = scales::date_format("%d-%m")) +
  theme(panel.grid = element_blank()) +
  
  # Labels
  labs(y = "Inficerede danskere",
       x = "")
```

```{r sick_now, include=FALSE}
Idk = sir_out_df %>% filter(date == Sys.Date()) %>% pull(I)
Idk <- round(Idk)


```

Ifølge denne beregning er der ca. `r Idk` syge danskere lige nu (skrivende stund: `r Sys.Date()`) eller ca. `r (Idk / N) * 100` % af befolkningen - og tallet er faldende.

#### Konklusion
Dette er én måde at beregne Corona tal på ved hjælp af den såkaldte SIR model type. Som du har set i dette skriv, så er der forskellige parametre, der går ind i modellen og ved at ændre dem kan man optimere sin model så den passer bedre til de data man rent faktisk er sikre på.

Jeg håber du kunne bruge dette til noget og jeg modtager gerne feedback, ris, ros og ændringsforslag.

